臺灣臺中地方法院民事判決　九十三度訴字第五七四號
　　原　　　告　戊○○
　　訴訟代理人　蔡坤旺　　律師
　　複代理人　　許曉怡　　律師
　　被　　　告　全亞洲製藥廠股份有限公司
　　法定代理人　丙○○○
　　訴訟代理人　陳益軒　　律師
　　複代理人　　黃柏霖　　律師
右當事人間請求確認認股數事件，於民國九十三年七月二日言詞辯論終結，本院判決
如左：
    主      文
原告之訴駁回。
訴訟費用由原告負擔。
    事      實
甲、原告方面：
  一、聲明：
  　（一）先位聲明：確認被告民國七十六年增資後原告之股數為五十三股。
    （二）備位聲明：被告應給付原告新台幣（下同）一百六十萬元。
  二、陳述：
    （一）被告於民國七十六年三月十日之股東會決議辦理現金增資二百萬元，增加
          新股二百股，每股金額一萬元，並決議交董事會執行發行事宜，原告以股
          東身分由原告之夫丁○○繳交股款五十萬元認購五十股（下稱系爭增資認
          股）。九十年一月間被告會計即被告董事長丙○○○之女乙○○回覆與被
          告董事長先夫之兄甲○○之信函（下稱系爭回函）中記載：被告於七十六
          年為通過ＧＭＰ，故現金增資二百股，每股溢價五萬元，股本登記每股一
          萬元，丁○○先生以五十萬元增資十股等情。原告始知所繳交之五十萬元
          股款，經被告以每股溢價五萬元之名義，僅登記十股。原告調閱被告七十
          六年增資變更登記事項卡、增資之第一商業銀行台中分行帳戶及七十六年
          資產負債表等，發現被告並無上開溢價發行之情事。經原告於九十一年二
          月二十一日寄發存證信函要求更正，均未獲置理。被告上開行為損害原告
          之股東權，影響原告股利及股息之收取，是原告有確認股數之必要。因原
          告於確認股權後得向經濟部中部辦公室為變更登記，自有即受確認判決之
          法律上利益。
    （二）乙○○為被告之會計，負責處理被告帳務，其對被告帳目知之甚詳，故得
          於系爭回函中敘明被告於七十六年及七十八年間增資之目的、股數、每股
          金額及總金額等情。是其於本院審理中證稱系爭回函內容僅憑印象或聽自
          丁○○處而書寫云云，顯不足採。乙○○與甲○○間有多封書信往來，林
          淑珍於八十八年一月間所回覆甲○○之信函，明確詳述被告歷年股權變動
          情形。其中就七十六年間增資部分，並附上被告變更登記事項卡。八十八
          年二月五日之信函，記載七十六年間之增資目的，亦記明被告之冷凍乾燥
          機數目。其書寫系爭回函時自不可能未經查證甚明，故乙○○稱其僅憑印
          象書寫系爭回函，手中無資料云云，顯屬不實。
    （三）因丁○○與被告前董事長林來成交情深厚，是丁○○代原告繳交五十萬元
          股款增資五十股時，並未要求林來成給付收據。此與丁○○於本院審理中
          證稱：其於七十六年間以五十萬元之現金交與林來成，其等並未有書面，
          證明該款項係作為增資五十股等語相符。被告既承認七十六年間確實收受
          丁○○出資增資之十萬元，惟並未開立收據，則丁○○代繳五十萬元作為
          增資五十股，雖無收據。然經被告會計乙○○記載於系爭回函，自堪為真
          實。再者，丁○○亦證稱：其於九十年間，於系爭回函中，始得知原告僅
          增資十股，其有參予股東會議，惟均未談及股利及股息之問題。張光彥於
          本院九十一年度訴字第四０八六號確認股東會決議不成立事件審理中證稱
          ：其自六十九年間任職被告，其亦為被告股東，股東會議不曾報告股東之
          股數，所以股東之股數，有無變更，其並不清楚等語。是縱使被告有召開
          股東會，其亦不曾報告股東之股數，則原告無從知悉其股數非登記為五十
          三股，而為十三股。被告寄發盈餘分配之函件，僅註記九十或九十一年度
          盈餘分配，並未註明原告之股數。原告遲至甲○○告知上情，並向經濟部
          中部辦公室調閱被告登記資料，始知有登記不實之情事。
    （四）被告董事長之親屬林宗昌、乙○○、胡慧滿及吳貞蘭於本院上開確認股東
          會決議不成立事件審理中證稱：其等均為被告之股東，有關認股之手續，
          係由林來成以其等名義辦理，股權之問題亦由林來成處理等語。足證前開
          股東未實際增資。而被告於七十六年四月十四日即將其第一商業銀行第0
          0000000號帳戶內之增資款提出，足見其並未有實質增資之情事。
          被告之親屬未繳股款而有增加股份，原告繳交五十萬元，股份反而減少，
          顯違反誠信及公平原則。原告委託被告辦理系爭增資認股事宜，惟被告僅
          登記十股，亦違背委任約定。是委任認股事宜既未完成。原告依民法第五
          百四十九條之規定以九十三年三月二十九日之準備書狀繕本送達被告之日
          作為終止委任關係之意思表示通知，被告依民法第五百四十四條及第一百
          八十四條之規定應返還原告四十萬元，並賠償原告相當於股價增值之損失
          一百二十萬元（即被告股價一股以四萬元計算），合計一百六十萬元。
  三、證據：提出公司基本資料查詢影本一件、股東臨時會議記錄影本一件、系爭回
      函及信封影本一件、被告股東名簿及被告變更登記事項卡影本一件、被告七十
      六年七月二十六日資產負債表影本一件、第一商業銀行台中分行函影本一件、
      存證信函影本二件、戶籍謄本一件、被告變更登記表謄本一件、言詞辯論筆錄
      影本二件、甲○○及乙○○往來函件明細表、信函影本七件、存摺明細影本三
      件、試算表影本一件、查帳報告書影本一件、支票影本五件、被告股東常會會
      議記錄影本一件為證，並聲請訊問證人甲○○、乙○○、丁○○。
乙、被告方面：
  一、聲明：如主文第一項所示。
  二、陳述：
    （一）原告自承其持有被告股份十三股，而非五十三股，是原告提起本件確認之
          訴，顯無實益可言。縱使原告出資五十萬元而增資五十股，此自應提起給
          付之訴，殊無確認之利益，是原告之請求，顯屬無理由。而被告之七十六
          年三月間股東會決議通過辦理現金增資，係以每一股一萬元認購，並未有
          溢價認購之決議，原告當時僅認購十股，合計繳款十萬元，此有股東名簿
          之記載可證。原告雖主張其係出資五十萬元現金，惟被告否認之，自應由
          原告負舉證責任。況被告亦否認系爭回函之真正。退步言，系爭回函縱為
          乙○○所書寫，惟乙○○非被告之負責人，是其陳述不得作為不利被告之
          認定。參諸被告之七十六年三月份之資產負債表，並未有因增資溢價發行
          而產生八萬元之資本公積之記載等情。益證系爭回函所載，並非事實。
　　（二）倘原告繳交五十萬元認購五十股，而被告自七十六年間起增資至今，原告
          股數均登記十三股，豈有經十七年之久，迄今始行爭執。參諸被告曾於七
          十七年十二月四日辦理現金溢價增資，共計增資一百五十股，每股八萬元
          溢價發行，合計募得增資款一千二百萬元，被告於七十八年元月份所製作
          之資產負債表，即明確記載資本公積一千零五十萬元。蓋一千二百萬元扣
          除每股原價一萬元，共計一百五十萬元後，是溢價發行應記載資本公積係
          一千零五十萬元，足證被告於七十六年三月間確實未有溢價增資發行股份
          之情形，是證人丁○○之陳述，顯不實在。至於被告董事之親屬是否有出
          資參予系爭增資認股，係屬二事。
    （三）兩造間就系爭增資認股一事，並未有何委任關係存在。原告雖主張有委任
          關係云云，自應就該部分事實負舉證責任。被告於七十六年間固通知之現
          金增資認股，實屬被告之內部事務，原告雖依股東會決議辦理現金認股，
          係由原告向被告公司辦理，僅為認購股數之事宜，並無委任關係可言。退
          步言，兩造間縱有委任關係存在，然兩造間之系爭增資認股事宜，已於七
          十六年間完成，是該委任關係亦於七十六年間終止，是原告再行主張終終
          止委任關係云云，顯無理由。
  三、證據：提出七十八年一月十日資產負債表影本一件為證。
    理      由
一、原告起訴主張被告於七十六年三月十日之股東會決議辦理現金增資二百萬元，增
    加新股二百股，每股金額一萬元，並決議交由董事會執行發行事宜，原告為被告
    股東，經由原告之夫丁○○繳交股款五十萬元認購五十股。惟原告遲至九十年一
    月間始知悉其所繳交之五十萬元股款，固經被告以每股溢價五萬元之代價，登記
    十股，然被告並無溢價發行之情事。經原告於九十一年二月二十一日要求更正，
    均未獲置理。被告上開行為損害原告之股東權，影響原告股利及股息之收取，是
    原告有確認股數之必要，自有即受確認判決之法律上利益。再者，原告委託被告
    辦理系爭增資認股事宜，惟被告僅登記十股，顯違背委任約定，故委任認股事宜
    既未完成，原告依民法第五百四十九條之規定以九十三年三月二十九日之準備書
    狀繕本送達被告之日，作為終止委任關係之意思表示通知。從而，被告依民法第
    五百四十四條及第一百八十四條之規定應返還原告四十萬元，並賠償原告相當於
    股價增值之損失一百二十萬元，合計一百六十萬元等語。被告則以原告自承其持
    有被告股份十三股，而非五十三股，是原告提起本件確認之訴，顯無實益可言。
    縱使原告出資五十萬元而增資五十股，自應提起給付之訴，亦無確認利益可言。
    次者，被告之七十六年三月間股東會決議通過辦理現金增資，係以每一股一萬元
    認購，並未有溢價認購之決議，原告當時僅認購十股，合計繳款十萬元。系爭回
    函縱為乙○○所書寫屬實，惟乙○○非被告之負責人，其陳述不得作為不利被告
    之認定。況兩造間就系爭增資認股一事，並未有何委任關係存在。被告於七十六
    年間所通知之現金增資認股，實屬被告之內部事務，原告雖依股東會決議辦理現
    金認股，係由原告向被告辦理，僅為認購股數之事宜，顯無委任關係可言。退步
    言，兩造間縱有委任關係存在，然兩造間之系爭增資認股事宜，已於七十六年間
    完成，是該委任關係亦於七十六年間終止，亦無再行主張終止委任關係之必要等
    語置辯。
二、按確認之訴非原告有即受確認判決之法律上利益者，不得提起。所謂即受確認判
    決之法律上利益，係指法律關係之存否不明確，原告主觀上認其在法律上之地位
    有不安之狀態存在，且此種不安之狀態，能以確認判決將之除去者而言，若縱經
    法院判決確認，亦不能除去其不安之狀態者，即難認有受確認判決之法律上利益
    ，最高法院五十二年臺上字第一二四０號著有判例。本件原告主張其對於被告之
    認股數共五十三股，既為被告所否認，則影響原告對被告股利、股息之收取及其
    依公司法相關規定得以行使之股東權利，此既因被告有所爭執而無法明確，不得
    謂原告在私法上之地位無受侵害之危險，揆之首開說明，原告提起本件確認之訴
    ，以排除此項危險，應有即受確認判決之法律上利益至明。
三、按股份有限公司股東名簿應編號，並記載各股東之姓名或名稱、住所或居所、各
    股東之股數及其股票號數。又當事人主張有利於己之事實，就其事實有舉證之責
    任。九十年十一月十二日修正前公司法第一百六十九條第一項第一、二款及民事
    訴訟法第二百七十七條分別定有明文。原告主張其為被告股東，被告於七十六年
    三月十日之股東會決議辦理現金增資二百萬元，增加新股二百股，每股金額一萬
    元，並決議交董事會執行發行事宜，原告以股東身分認股等事實業據提出股東臨
    時會議記錄、被告公司股東名簿及變更登記事項卡等件為證，復為被告所不爭執
    ，自堪信為真實。原告固主張其繳納增資股款五十萬元云云。惟被告抗辯稱原告
    僅增資十萬元等語。是本件兩造所爭執之重點者，在於被告股東會決議之系爭增
    資認股，原告所認購被告股數究為五十股，抑是十股。經查：
  （一）原告雖主張其就系爭增資認股，前以股東身分經由其夫丁○○繳交股款五十
        萬元認購五十股云云。然為被告所否認。是原告自應就其認購股數為五十股
        之有利於己一事，負舉證責任。原告固提出系爭回函、存證信函、甲○○及
        乙○○往來函件等件為憑。依系爭回函之記載，即被告於七十六年間為通過
        ＧＭＰ，故現金增資二百股，每股溢價五萬元，股本登記每股一萬元，丁○○先生以五十萬元增資十股等語。惟證人乙○○到庭證稱：被告於七十六年
        間通過ＧＭＰ，現金增資二百股，其有聽說原告之夫提起增資十股，並繳五
        十萬元，但其未經手股款，故系爭回函之內容並未經查證等語（參照本院九
        十三年五月二十一日言詞辯論筆錄）。是由乙○○之證詞可知，系爭回函雖
        為其所書寫，惟其並未承辦系爭認股業務，而回函所載事項亦未經證實，是
        自系爭回函以觀，不得逕以認定，原告確已繳交五十萬元之股款。
  （二）至於證人甲○○雖到庭陳述：其向乙○○詢問增資情事，其有書寫系爭回函
        答覆等語（參照本院九十三年五月二十一日言詞辯論筆錄）。惟參諸被告股
        東名簿上載原告之股數為十三股，股款為十三萬元。足見系爭回函之內容與
        被告股東名簿之記載不符。且證人甲○○倘欲知悉增資情事，按照常理，其
        自應直接向被告查詢或向被告之法定代理人詢問相關情事，其捨此而就教於
        被告之會計即乙○○，洵非正途。況乙○○亦於本院九十一年度訴字第四０
        八六號確認股東決議不成立事件審理中，曾證稱辦理被告增資事項，係交由
        會計事務所處理，其名下之股票及股款均由其父負責辦理，其並未經手等語
        。此有言詞辯論筆錄附卷可稽。益徵乙○○未經手辦理系爭增資認股，而原
        告基於被告股東身分欲知悉增資情事，其向被告或承辦之會計事務所查詢，
        並非難事。除此，原告未提出其他事證，證明前繳納五十萬元股款之事實，
        是被告抗辯原告當時僅認購十股，合計繳款十萬元等情，自堪信為真實。從
        而，原告請求確認被告七十六年間增資後之原告股數增為五十三股云云，為
        無理由，應予駁回。
四、按稱委任者，謂當事人約定，一方委託他方處理事務，他方允為處理之契約，民
    法第五百二十八條定有明文。原告於被告七十六年間增資，所持原告股數為十三
    股，業如前述。原告雖主張其委託被告辦理系爭增資認股事宜，惟被告僅登記十
    股，顯違背委任約定云云。惟原告交付被告股款，認購被告之股數，係屬原告對
    被告之投資行為，論其性質並非兩造成立辦理增資認股之委任關係。況原告未能
    舉證證明有繳交五十萬元股款，或者與委託被告辦理增資認股之事實，是原告雖
    主張其依據民法第五百四十九條之規定以九十三年三月二十九日之準備書狀繕本
    送達被告之日作為終止委任關係之意思表示通知，被告依民法第五百四十四條及
    第一百八十四條之規定應返還原告四十萬元，並賠償原告相當於股價增值之損失
    一百二十萬元，即被告股價一股以四萬元計算，合計一百六十萬元云云。既然兩
    造間並無任何委任關係存在，是原告依據委任及侵權行為等法律關係，請求被告
    負損害賠償責任，依法無據，為無理由，應予駁回。
五、綜上所陳，本件原告起訴請求確認被告七十六年間增資後原告之股數為五十三股
    ，暨依據委任及侵權行為等法律關係，請求被告賠償原告一百六十萬元，揆諸上
    揭說明，均屬無理由，應予駁回。
六、本件事證已臻明確，兩造其餘攻擊防禦方法，不影響本判決之基礎，毋庸逐一審
    酌指駁，附此明。
七、據上論結，原告之訴為無理由，依民事訴訟法第七十八條判決如主文。
中　　　華　　　民　　　國　　九十三　　年　　　七　　　月　　 十九 　　日
                                    臺灣臺中地方法院民事第四庭
~B法      官　林洲富
右為正本係照原本作成
如對本判決上訴，須於判決送達後廿日內向本院提出上訴狀
中　　　華　　　民　　　國　　九十三　　年　　　七　　　月　　 十九 　　日
~B法院書記官
